臺灣高等法院刑事判決
110年度上訴字第2291號
上  訴  人  
即  被  告  張明芬



選任辯護人  楊東鎮律師
上列上訴人因偽造文書等案件，不服臺灣臺北地方法院109年度
訴字第1190號，中華民國110年4月22日第一審判決（起訴案號：
臺灣臺北地方檢察署108年度調偵字第2866號、109年度偵字第27
號），提起上訴，本院判決如下：
    主  文
原判決撤銷。
張明芬共同犯行使偽造準私文書罪，處有期徒刑玖月。
    事  實
一、張明芬於民國106年3月間自任會首，邀集林和娟等20人成立
    合會（下稱系爭合會），含會首共計21會，會期自106年3月
    5日起至107年11月5日止，每會新臺幣（下同）3萬元，採內
    標制，底標2500元，並定於每月5日下午2時在臺北市○○區○○
    街000巷0號0樓之1開標，由張明芬負責主持開標及向會員收
    取會款等事務。林雅雯則為林和娟之妹，於106年3月5日受
    林和娟委託前往開標處所拿取會單，並因此結識張明芬，此
    後即陸續向張明芬選號下注簽賭地下今彩539及六合彩，進
    而積欠張明芬高額賭債。張明芬乃向林雅雯提議以林和娟名
    義標會，並將標得之會款用以清償林雅雯積欠之賭債，經林
    雅雯同意後，張明芬即與林雅雯共同意圖為自己不法之所有
    ，基於詐欺取財及行使偽造準私文書之犯意聯絡，於106年5
    月5日，由張明芬在林雅雯授意下，冒用林和娟之名義簽立
    標單，表彰林和娟願以9100元之標息參與該次競標之意思（
    下稱系爭標單），並利用其主持開標程序及林和娟未到場投
    標之機會，持系爭標單參與競標而行使之，再佯稱該會係由
    林和娟得標，致不知情之活會會員以為係合法競標之結果而
    陷於錯誤，分別繳納該期會款2萬900元予張明芬，足以生損
    害於林和娟及當期活會會員。張明芬及林雅雯因此詐得之會
    款為39萬7100元（19人【包含林和娟在內之活會會員人數】
    ×2萬900元【該期活會會員之會款】＝39萬7100元），並全數
    用以抵償林雅雯積欠張明芬之賭債（林雅雯所犯部分，業經
    原審判處有期徒刑6月、緩刑2年確定）。嗣林和娟因欲標會
    ，於107年7月間多次聯繫張明芬均未果後，始發覺受騙。
二、案經林和娟訴請臺灣臺北地方檢察署檢察官偵查起訴。
    理  由
壹、證據能力：
    按被告以外之人於審判外之陳述，雖不符刑事訴訟法第159
    條之1至第159條之4之規定，而經當事人於審判程序同意作
    為證據，法院審酌該言詞陳述或書面陳述作成時之情況，認
    為適當者，亦得為證據。又當事人、代理人或辯護人於法院
    調查證據時，知有第159條第1項不得為證據之情形，而未於
    言詞辯論終結前聲明異議者，視為有前項之同意，同法第15
    9條之5亦有明定。查本件檢察官、上訴人即被告張明芬（下
    稱被告）、辯護人就本判決，下列所引被告以外之人於審判
    外陳述之證據能力均未予爭執（見本院卷第63至67、88至93
    、177至184頁；被告或辯護人於本院審理程序中就證據資料
    之陳述，乃屬證明力之問題，核與證據能力無關），且迄至
    言詞辯論終結，均未聲明異議，本院審酌該些供述證據作成
    時，核無違法取證或其他瑕疵，認為以之作為本案之證據屬
    適當，自有證據能力。其餘資以認定被告犯罪事實之非供述
    證據，均查無違反法定程序取得之情形，依刑事訴訟法第15
    8條之4反面規定，亦具證據能力。至於辯護人雖爭執告訴人
    林和娟於警詢中之指訴（見本院卷第64頁），但此部分證據
    資料並未援引為不利被告之認定，自不贅論證據能力之有無
    。
貳、實體方面：
一、認定犯罪事實之證據及理由：
    訊據被告固不否認其係擔任系爭合會之會首，並於106年5月
    5日以告訴人名義簽立系爭標單，該次合會係由告訴人得標
    ，其因此收取該次會款39萬7100元之事實；然矢口否認有何
    詐欺取財、行使偽造準私文書之犯行，辯稱：告訴人係透過
    證人林麗詩（以下逕稱其名）的介紹來跟會，當時林麗詩是
    說這個會是告訴人與同案被告林雅雯（以下逕稱其名）合夥
    、共有，告訴人都不會出面，她會請林雅雯全權處理，所以
    林雅雯說要來標會，請我填寫系爭標單，並且要我不要和告
    訴人說，我當然同意，才會幫林雅雯隱瞞告訴人云云。辯護
    人並稱：本案告訴人一開始接觸之人乃林麗詩，且林麗詩既
    然跟被告表示這個會乃告訴人與林雅雯共有，被告當然會相
    信，本案實難以排除被告主觀上認定這個合會是告訴人、林
    雅雯合夥、共有之可能，故林雅雯說要來標會、要求被告填
    寫標單，被告所為自無詐欺或偽造準私文書之情形，被告事
    後未將已得標的死會事實告知告訴人是因為這是告訴人與林
    雅雯的內部關係、是她們的家務事，無法憑此推論被告於行
    為時與林雅雯共犯本案等語。經查：
  ㈠下列事實有相關證據存卷可查，並為公訴人、被告、辯護人
    所不爭執（見原審卷第96至97頁；本院卷第93頁），均堪認
    定屬實：
  ⒈被告於106年3月間，發起含其在內共21人之系爭合會，會期
    自106年3月5日起至107年11月5日止，共計21會，每會3萬元
    ，採內標制，底標2500元，並約定於每月5日下午2時在臺北
    市○○區○○街000巷0號7樓之1開標，有系爭會單在卷可稽（見
    107年度他字第97982號卷，下稱他卷，第89頁），嗣後每月
    實際開標時間略有不同。
  ⒉告訴人為系爭合會編號16之會員，林雅雯於系爭合會開始後
    ，始另加入成為系爭合會編號15之會員，兩人為姊妹關係。
    告訴人係透過編號2之會員林麗詩向被告跟會。
　⒊被告於106年5月5日，以告訴人名義簽立標息9100元之系爭標
    單，並提示予仍為活會之會員。該次合會係由告訴人得標，
    被告並依林雅雯之要求，不將告訴人已得標一事告知告訴人
    ，嗣於告訴人表示要標會時，被告表示請告訴人之後再標（
    見他卷第89頁）。　
  ⒋林雅雯係於106年11月1日，以標息9100元之標單得標該次合
    會（見他卷第89頁）。
  ⒌告訴人自106年3月5日起至107年6月止均有繳納系爭合會之活
    會會員會費，有告訴人之永豐商業銀行帳戶帳務往來明細可
    證（見原審卷第138至158頁）。
　⒍告訴人並未出席106年5月5日該次標會，然有親自出席107 年
    3月、4月間之標會。
　⒎106年5月5日該次標會，就活會會員（除被告、李月生以外之
    人）所收得而應交付給得標人之會費為39萬7100元。　　
  ⒏系爭合會已於107年11月5日結束，每期均有人得標，告訴人
    除106年5月5日即本案有爭議之得標外，並無其他次得標。
  ⒐被告與林雅雯就系爭合會事宜，有用通訊軟體LINE（下稱LIN
    E）聯繫，林雅雯於LINE上顯示名稱為「小咪」。 
  ㈡被告確實係在知悉未得告訴人同意之情形下，冒用告訴人名
    義簽立系爭標單、參與競標，並據此向系爭合會之活會會員
    收取會款：
　⒈關於被告與林雅雯謀議以告訴人名義標會，並將標得之會款
    用以清償林雅雯積欠之賭債，被告遂以告訴人名義簽立系爭
    標單一節，有林麗詩及林雅雯之證詞可資佐證：
　⑴林麗詩於偵查及原審審理中結證：我是先認識告訴人，再認
    識林雅雯，第一次投標的時候是林雅雯到場標會，當時告訴
    人有打電話跟我說她沒有時間來，她會請她妹妹過來。林雅
    雯是跟了這個會後，才去跟被告下注玩六合彩，因此積欠被
    告好幾百萬的賭債，被告跟林雅雯兩個人都有用電話跟我轉
    述本案用告訴人名義標會的事情，被告就跟林雅雯說要不然
    你把告訴人的會也標起來，林雅雯就同意，他們兩人有分別
    打電話跟我講，被告是跟我講說她要林雅雯還欠她的幾百萬
    ，是不是標會來還她一些，林雅雯也有打電話叫我不要跟告
    訴人講，怕告訴人知道會生氣，要我和被告一起幫她隱瞞。
    這個會的管理人是被告，因為告訴人是透過我去跟這個會，
    所以被告可能想說讓我知道這件事，不要去告訴告訴人，就
    是在打電話講賭債問題時提到的，我知道林雅雯跟被告說要
    先去標告訴人那個會，但是林雅雯何時要告訴告訴人，我不
    會很清楚。一開始告訴人是透過我得知標會金額，但之後我
    大部分時間都在高雄，所以是被告和告訴人自己去聯絡。當
    時林雅雯有打電話跟我說，被告說因為她欠太多錢，希望她
    先解決一部分，就幫她想了一個辦法，就是借告訴人的會來
    標，用來解決債務。林雅雯後來以自己名義再跟一個會，是
    因為她有積欠被告賭債，我和林雅雯都有積欠被告賭債，我
    們的標會金額也是直接被拿去抵賭債，這件事被告和林雅雯
    都有和我說過等語（見108年度調偵字第2866號卷，下稱調
    偵卷，第22至23頁；原審第293至304頁）。　
　⑵林雅雯於原審審理中證稱：我第一次認識被告是去幫告訴人
    拿會單時，之後才開始跟被告接觸賭博，告訴人的會款不是
    由我代替告訴人去談的，標多少錢、要告訴人繳多少錢，告
    訴人都是透過林麗詩或是被告去聯絡，我並不清楚，是後來
    要借告訴人的會來標時，被告才有告訴我會標了多少錢。被
    告告訴我說用告訴人的名義去標會，她說因為我欠她的賭債
    ，讓她沒辦法再跟別人下牌，我會影響到她，所以就幫我想
    一個辦法，叫我先借告訴人的會來標，標了多少錢都是由被
    告講的，我也沒有拿到半毛錢，被告知道我不是代表告訴人
    來處理會款的事情，告訴人名義的會是告訴人的會，不是我
    的會，所以被告才教我借用告訴人的會先把它標起來，以後
    告訴人每個月繳的會錢就放在旁邊做準備金，等到告訴人要
    標的時候再補差額進去，直接讓告訴人得標，等於我一個月
    要繳兩個死會的錢，被告一開始都跟我說不能跟告訴人講，
    說我會被家人打死。被告知道告訴人的會與我無關，且她從
    頭到尾都是說告訴人的會，她知道那是告訴人自己的會，並
    不是我的會等語（見原審卷第318至322頁）。　
　⑶參以林麗詩及林雅雯上開證述，針對林雅雯於系爭合會認識
    被告，並因簽賭積欠被告高額賭債後，被告始向林雅雯提議
    先以告訴人名義標會，以便將標得會款抵償賭債，兩人均同
    意以此方式標會償還欠款，並要求林麗詩將此事隱瞞、不讓
    告訴人知悉等節，均互核一致；且林麗詩於偵查及原審審理
    中之證述，前後大致相符，並無矛盾或明顯違背常情之處，
    復與被告提出與林麗詩之LINE對話紀錄中，林麗詩提及「5
    尾5車」、「這是雅雯的，她剛剛傳過來給我的」、「5尾6
    車」，以及林雅雯所提出被告手寫之記帳單，記載「雯」、
    「會款準備金」、「會款準備金歸0」、「5車」等賭博下注
    、會款準備金用語，以及林雅雯確實自106年12月起，按月
    匯款6萬元之死會會款至張明芬帳戶等客觀事實相符（見原
    審卷第54至56頁LINE對話紀錄、第168至170頁照片、第162
    、206至230頁中國信託商業銀行存款交易明細），而被告對
    於林雅雯按月匯款6萬元之死會會款一情，亦不否認（見本
    院卷第177頁），足徵林麗詩及林雅雯前揭證詞應非子虛，
    洵堪採信。是以，本案係因林雅雯積欠被告高額賭債，被告
    乃向林雅雯提議以告訴人名義標會，並將標得之會款用以清
    償林雅雯積欠之賭債一事，應堪認定。　
　⒉又告訴人確實未曾同意被告簽立系爭標單，亦不知悉其名下
    之合會已於106年5月間遭標走一事，業經其於原審審理中到
    庭證述：我在案發即107年7月前，都不知道林雅雯有無跟這
    個會，也不知道我的會已經被標了。106年間我都沒有去標
    會，隔年107年3月、4月我才去現場標會，這兩次都沒有標
    到，4月底被告打電話跟我說她有朋友要買房子，急需用錢
    ，所以叫我兩個月不要去標，可以讓她朋友標嗎，我才承諾
    說好，7月1日標會當天我打電話給被告，她就拒絕再聽我的
    電話，等到晚上她回傳簡訊給我，說她朋友誰死掉了，今天
    會標8000元等語明確（見原審卷第309至315頁），而上開證
    詞確與告訴人自系爭合會開始迄107年6月間，均係繳納活期
    會款（即3萬元扣除標息後之金額，見原審卷第138至158頁
    告訴人之永豐商業銀行帳戶帳務往來明細），以及告訴人與
    被告於107年7月1日往來之簡訊，顯示告訴人向被告表示「
    大姊，我是林和娟，明天要標會，請與我聯絡」後，被告非
    但未向告訴人說明其已無法標會，反僅回覆「今天7/1已經
    標過了，標8000，因林太太的媽媽去世，大家都在幫忙」，
    並對告訴人後續詢問：「我不是說我也要標」、「你也說這
    個月要讓我標」、「前兩次讓別人標，今天下午2:40我就一
    直打電話，你也不接聽，請問會頭標會前本就該通知的，你
    有通知我嗎」等語均置之不理（見他卷第23至25頁）之情形
    相符。可見被告以告訴人之名義簽立系爭標單後，仍持續與
    林雅雯共同欺騙告訴人，除按月向告訴人收取活會會款，更
    於告訴人詢問時，刻意隱瞞告訴人名下之會已遭標走之事實
    。　
　⒊據上，被告既係因林雅雯積欠高額賭債，乃向林雅雯提議先
    以告訴人之名義標會，取得會款後用以抵償賭債，更與林雅
    雯、林麗詩一同將此事隱瞞不讓告訴人知悉，持續向告訴人
    傳達其仍為活會成員，須繳納活會會款、之後再標會之訊息
    ，足認被告自始即係在知悉未得告訴人同意之情形下，冒用
    告訴人名義簽立系爭標單參與競標，並佯稱係告訴人得標，
    使系爭合會之活會會員陷於錯誤而交付該期會款之事實，至
    為明灼。　
　㈢被告及辯護意旨雖以：告訴人名義之會係與林雅雯合夥、共
    有，均係由林雅雯與其接洽，被告認為林雅雯有獲得告訴人
    之授權，始以告訴人名義簽立系爭標單，並無詐欺取財、行
    使偽造準私文書之故意等語置辯，並以林麗詩之證詞為據。
    然查：　
　⒈林麗詩雖於原審審理時證稱：系爭合會最早開始是告訴人加
    入，告訴人說她一個月3萬元的會在經濟上有點沉重，就邀
    林雅雯一起加入，等於是一人一半。這是在跟會之前就有跟
    我聊到，我有轉告被告，被告也知道那個會是告訴人與林雅
    雯共同的，告訴人只有繳一半的會錢，另一半是林雅雯在繳
    。剛開始告訴人是透過我得知標會的金額，但之後我大部分
    時間都在高雄，所以是告訴人和被告自己去聯絡，但我不太
    清楚告訴人、林雅雯實際繳納會費的情形等語（見原審卷第
    291至302頁），而認系爭合會係告訴人與林雅雯所共有。然
    林麗詩上開證詞，除與告訴人於原審審理中證稱：系爭合會
    是以我的名義跟會，沒有跟林雅雯一人一半，我也沒有跟林
    麗詩說過考慮負擔比較重，所以跟林雅雯一人一半，我當時
    是說我不跟會，林麗詩才建議我跟林雅雯合跟，但我沒有主
    動講，也沒有回答她，因為我覺得這個會是屬於我個人的事
    情等語（見原審卷第309至315頁），以及林雅雯於原審審理
    中結證：告訴人的會款不是由我代替告訴人去談的，標多少
    錢、要告訴人繳多少錢，告訴人都是透過林麗詩或是被告去
    聯絡，我並不清楚，是後來要借告訴人的會來標時，被告才
    有告訴我會標了多少錢。告訴人的會是告訴人的會，不是我
    的會等語（見原審卷第318至322頁）均不同外，更與系爭合
    會運作中，告訴人均係透過林麗詩聯繫被告，或直接與被告
    洽詢標會結果、會款金額，再由告訴人「一人」繳納「全額
    」活期會款至被告帳戶，既未由林雅雯經手標會事宜，亦未
    曾由林雅雯代為繳納會款，有告訴人之永豐商業銀行帳戶帳
    務往來明細附卷可證（見原審卷第138至158頁），可見林麗
    詩此部分證述，尚與客觀事證不符，自難採信，而不足以作
    為有利被告之認定。　
　⒉又被告既係擔任會首，並為實際管理系爭合會及收取會款之
    人，對於系爭合會之款項均係由「告訴人一人」繳納，告訴
    人繳納之會款金額亦係透過林麗詩或其自身通知而來，與林
    雅雯無關一事，自應甚為明瞭，則在會員名稱、會款繳納均
    係告訴人，合會相關事宜亦係透過林麗詩或自身直接通知告
    訴人之情形下，實難認被告仍有認為系爭合會係告訴人與林
    雅雯合夥、共有之可能，自不能僅以曾得「林雅雯」之同意
    ，逕認其可代表告訴人簽立系爭標單、參與競標。況倘被告
    確實認為林雅雯得自行處分告訴人名下之系爭合會，或認為
    簽立系爭標單、參與競標一事已取得告訴人之同意，衡情自
    當本於其互助會會首之義務，如實將得標情形通知告訴人，
    然被告捨此不為，在告訴人得標後，非但未告知告訴人得標
    事宜，反而將會款全數用於清償林雅雯對自身之債務，並持
    續欺騙告訴人，使告訴人誤認自己仍為活會而繳納活期會款
    ，時間長達1年餘（106年5月起迄告訴人發現之107年7月間
    ），有前述告訴人之永豐商業銀行帳戶帳務往來明細存卷足
    憑（見原審卷第138至158頁），此情顯然與「林雅雯得自行
    處分告訴人名下之系爭合會」、「係獲得告訴人授權」而代
    為簽立系爭標單時，一般人會有之反應完全不符，是被告此
    部分所辯，即難憑採。　
　⒊另由被告所提出其與林雅雯之LINE對話紀錄（見他卷第111至
    113頁），內容如下：　
對話人  對話內容 林雅雯  會提前標不要告訴我姐姐，她會覺得怪怪的。5日再告訴她。 被告  登記15號9100得標。 林雅雯  知道了。誰標到。 被告  妳。 林雅雯  了解。沒告訴我姐吧。 被告  沒。 林雅雯  5號再叫麗詩告訴她。 被告  好。 林雅雯  （點頭圖示） 林雅雯  會錢我的死會，我姐的今天標所以她5日轉的會錢我補9100給妳對嗎？ 被告  到時候再算。 
    由上開對話紀錄可知，該次得標者乃「登記15號」之「林雅
    雯」、得標之標息金額為「9100元」、開標日期為「5日之
    前」，並勾稽上揭㈠、⒋之不爭執事項，堪認該次對話紀錄日
    期應為「106年11月1日」、內容為「林雅雯名義之會（即編
    號15）得標」之事無誤；其中，該次投標後，林雅雯已經知
    悉自己乃「死會」，告訴人將於5日繳納會款，由林雅雯詢
    問被告「我補9100給妳對嗎」一語，益徵告訴人針對該次仍
    是繳納活會會款（即3萬元扣除標息9100元）無訛；而所謂
    「我姐的今天標所以她5日轉的會錢」一語應是指「我姐的
    部分，就今天開標的這會，所以她於5日轉的會錢」之意，
    否則搭配「會錢我的死會」一詞，豈非認林雅雯名義之會（
    即編號15）成為死會之時間點更早於告訴人名義之會（即編
    號16），而與上揭㈠、⒊、⒋之不爭執事項相違？更遑論被告
    於此對話紀錄中已明確表示今日得標者乃「15號之林雅雯」
    ，故辯護人僅憑「我姐的今天標」逕認上開對話內容乃是雙
    方討論告訴人名義之會（即編號16），顯未詳加推求卷證。
    準此，雙方於上開對話中一再確認「會提前標不要告訴我姐
    姐」、「5日再告訴她」、「5號再叫麗詩告訴她」等語句，
    究其原因乃系爭合會原訂開標日期為每月「5日」，但該次
    開標日期為「1日」，其等未將提前開標日期通知告訴人，
    顯然已使告訴人錯失投標時機（蓋告訴人認自己係屬活會會
    員），且無視告訴人投標權益，方不欲始告訴人知悉；且由
    雙方上開對話中表示將由林麗詩轉知告訴人該次開標結果以
    觀，倘林雅雯自始即獲告訴人授權、乃告訴人之代理人，則
    逕由林雅雯於「11月5日後」通知告訴人該次開標之標息金
    額即可，何需另由林麗詩轉知該事？足見告訴人未曾向被告
    表示林麗詩為其代理人、亦不知林雅雯於「系爭合會開始後
    」成為系爭合會會員，被告、林雅雯對於此等情事均知之甚
    詳，且有意持續欺瞞告訴人，方未令林雅雯轉知系爭合會相
    關事宜，故被告前稱該會乃告訴人與林雅雯共有、林雅雯是
    告訴人代理人之辯解，已難採信。
　⒋再者，被告所提出其與林雅雯於107年5月7日之LINE對話（LI
    NE所顯示之對話時間5月7日為週一，比對本案相關年份之日
    期與星期後，應為107年，見原審卷第70頁），內容如下：
對話人  對話內容 林雅雯  我姐沒有轉21000給妳？ 被告  轉了，妳連這也要扣掉？妳算計的太精了吧！希望下個月妳姐標到時妳也要算的精一些，該拿出來的不會有欠。 林雅雯  被弄到很緊，才會如此問妳。已經有苦說不出了。不知道要如何說？ 
    由上開對話紀錄，被告於冒用告訴人名義簽立系爭標單而投
    標後，提及後續投標事宜時，仍係向林雅雯稱：「下個月妳
    姊標到」、「妳也要算的精一點，該拿出來的不會有欠」等
    語，更見被告主觀上確實知悉其以告訴人名義簽立之系爭標
    單，並非「告訴人之投標」，始會於告訴人得標後，仍要求
    林雅雯於告訴人「標到」時，須將款項拿出來、不要欠款；
    且益徵林雅雯前證：「被告教我借用告訴人的會先把它標起
    來，以後告訴人每個月繳的會錢就放在旁邊做準備金，等到
    告訴人要標的時候再補差額進去，直接讓告訴人得標」等語
    並非虛妄。故被告辯稱其認為林雅雯有獲得告訴人授權，始
    代告訴人簽立系爭標單云云，實不足採。　
　㈣綜上所述，被告前揭所辯，洵不足採，本案事證明確，被告
    犯行堪以認定，應予依法論科。　
二、論罪：　　
　㈠我國民間互助會之合會，係由會首招募會員參加所組成，每
    於標會時，通常由欲標取會款之會員，在空白紙條上，或僅
    書立其姓名、綽號及數字者，甚或只書寫數字而未書立其姓
    名、綽號，另以言詞等方法表示係何會員所出具者，則依習
    慣或特約均足以辨明係該會員以所書寫數字為標息金額參加
    競標之標單，自應以準私文書論（最高法院95年度台上字第
     6927號判決意旨參照）。又民間合會已標取會款者即一般
    所稱之死會會員，於標取會款後至完會止，不問何人得標，
    本有按時須向會首交付會款及標息之義務，於冒標會款時，
    乃對活會會員冒標施詐，使活會會員陷於錯誤而誤認係被冒
    標人得標始行交付會款，自對活會會員成立詐欺取財罪，但
    對已標取會款之死會會員，按時繳付會款本為死會會員標取
    會款後之義務，並無施詐或使死會會員陷於錯誤可言，即對
    死會會員容無成立詐欺取財罪之餘地，是已標取會款之死會
    會員不能認係嗣後冒標會款詐欺之被害人（最高法院92年台
    上字第1138號判決意旨參照）。　　
　㈡被告偽造系爭標單，並持之參與競標，足認係在表彰告訴人
    以該標息競標用意之準私文書，則其持偽造準私文書佯稱得
    標，使不知情之活會會員以為係合法競標之結果而陷於錯誤
    ，進而繳交活會會款，依前揭說明，自已成立詐欺取財罪。
    是核被告所為，係犯刑法第216條、第220條第1項、第210條
    之行使偽造準私文書罪及第339條第1項之詐欺取財罪。被告
    偽造告訴人署押之行為，為其偽造準私文書之部分行為，而
    偽造準私文書之低度行為，則為其行使偽造準私文書之高度
    行為所吸收，均不另論罪。　　
　㈢被告與林雅雯就上開行使偽造準私文書及詐欺取財之犯行，
    有犯意聯絡及行為分擔，應論以共同正犯。　　
　㈣被告以簽立系爭標單，冒用告訴人名義參與競標之一行為，
    同時致各活會會員陷於錯誤，而向其等詐取會款，並同時觸
    犯行使偽造準私文書罪及詐欺取財罪，屬同種想像競合犯及
    異種想像競合犯，應依刑法第55條前段之規定，從一重之行
    使偽造準私文書罪處斷。　
三、撤銷改判之理由：
　㈠原審審理結果，認被告所犯行使偽造準私文書罪，事證明確
    ，據以論罪科刑，固非無見。然：本件被告乃與林雅雯共同
    犯本案之罪，業如前述，原判決主文卻漏未為「共同」犯罪
    之諭知，顯有違誤。被告上訴猶執陳詞否認犯罪，無非乃是
    就原審依職權所為之證據取捨以及心證裁量，反覆爭執，固
    無足採，惟原判決既有上開可議之處，即屬無可維持，應由
    本院撤銷改判。
　㈡爰以行為人之責任為基礎，審酌被告為系爭合會之會首，並
    為實際管理合會之人，本應基於會首之義務，以中立角色確
    保合會能順利運行，妥善處理會務，以維護所有會員之權益
    ，卻僅為保障自己簽賭之權益不受林雅雯債務影響、債務得
    以取償，圖一己之私，向林雅雯提議冒用告訴人之名義投標
    ，更利用會首主持投標事宜之機會，親自偽造系爭標單、佯
    稱該次合會係告訴人所得標，使不知情之其他活會會員陷於
    錯誤而交付會款，犯後復對告訴人隱匿投標事實長達1年餘
    ，造成告訴人及活會會員權益受損，顯然嚴重破壞會員之信
    賴及交易安全。再參以本案起因乃林雅雯透過林麗詩向被告
    下注簽賭，積欠被告之賭債金額高達數百萬元後，始會應被
    告之提議鋌而走險，且本案冒標之會款亦係由被告直接抵償
    林雅雯所積欠賭債等情，足認被告所為實已助長賭博投機風
    氣，且危害社會善良風俗，更屬不該。另佐以被告迄未與告
    訴人達成和解之犯後態度；兼衡被告過往素行、案發時就冒
    標行為之參與程度、告訴人所受損害之金額、活會會員之人
    數、犯罪動機、目的、手段，自述護專畢業之智識程度、前
    由護士退休，目前無工作僅在市場從事小生意、經濟狀況不
    佳，已離婚，無人須其扶養之家庭生活狀況等一切情狀（見
    原審卷第336頁），量處如主文第2項所示之刑，以資警惕。
　㈢至於供本案犯罪所用之系爭標單，業於得標後遭丟棄一節，
    業據被告於原審審理中陳述明確（見原審卷第90頁），是系
    爭標單既已滅失而不存在；且本案犯罪所得39萬7100元最終
    係歸由林雅雯享有（無論係交付林雅雯，或係抵償林雅雯積
    欠被告之賭債，均為林雅雯就上開款項之用益方式），難認
    屬被告取得，爰均不另為沒收（追徵）之諭知，併此敘明。
     
據上論斷，應依刑事訴訟法第369條第1項前段、第364條、第299
條第1項前段，刑法第28條、第216條、第220條第1項、第210條
、第339條第1項、第55條，刑法施行法第1條之1，判決如主文。
本案經檢察官羅嘉薇提起公訴，檢察官孟玉梅到庭執行職務。
中　　華　　民　　國　　110 　年　　12　　月　　14　　日
                  刑事第十五庭  審判長法　官  陳芃宇
                                      法　官  陳勇松
                                      法　官  陳俞伶
以上正本證明與原本無異。
如不服本判決，應於收受送達後20日內向本院提出上訴書狀，其
未敘述上訴之理由者並得於提起上訴後20日內向本院補提理由書
（均須按他造當事人之人數附繕本）「切勿逕送上級法院」。
                                      書記官  朱家麒
中　　華　　民　　國　　110 　年　　12　　月　　15　　日
附錄：本案論罪科刑法條全文
中華民國刑法第216條
行使第210條至第215條之文書者，依偽造、變造文書或登載不實
事項或使登載不實事項之規定處斷。

中華民國刑法第220條
在紙上或物品上之文字、符號、圖畫、照像，依習慣或特約，足
以為表示其用意之證明者，關於本章及本章以外各罪，以文書論
。
錄音、錄影或電磁紀錄，藉機器或電腦之處理所顯示之聲音、影
像或符號，足以為表示其用意之證明者，亦同。

中華民國刑法第210條
偽造、變造私文書，足以生損害於公眾或他人者，處5年以下有
期徒刑。

中華民國刑法第339條
意圖為自己或第三人不法之所有，以詐術使人將本人或第三人之
物交付者，處5年以下有期徒刑、拘役或科或併科50萬元以下罰
金。
以前項方法得財產上不法之利益或使第三人得之者，亦同。
前二項之未遂犯罰之。